【裁判字號】    89,上訴,2810
【裁判日期】    890920
【裁判案由】    傷害致死
【裁判全文】
臺灣高等法院刑事判決                          八十九年度上訴字第二八一號
    上  訴  人  丙○○
    即  被  告
    指定辯護人  本院甲○
右上訴人因傷害致死案件，不服臺灣桃園地方法院八十八年度訴字第一三九六號，中
華民國八十九年三月十日第一審判決（起訴案號：臺灣桃園地方法院檢察署八十八年
度偵字第一四九一六號）提起上訴，本院判決如左：
        主  文
原判決撤銷。
丙○○傷害人之身體，因而致人於死，處有期徒刑柒年。扣案鐵製刀子壹把，沒收之
。
        事  實
一、丙○○與泰國籍勞工PHIKUN SANYA，均係設址於桃園縣八德市○○路八五三號「
    怡發金屬公司」（下稱怡發公司）之員工，分屬怡發公司加工部門及製造部門，
    為同事關係，緣於民國（下同）八十八年九月十五日該泰國籍勞工PHIKUN SANYA
    由製造部門被調派至加工部門支援丙○○，丙○○指派該泰國籍勞工PHIKUN SAN
    YA將半成品堆出，而引發該泰國籍勞工之不悅，因而雙方互有誤解，於八十八年
    九月十七日八時許，上班時，丙○○即持其公司所有之一短鐵棍至製造部門找尋
    該泰國勞工，未尋獲該泰籍勞工，即先行離去，嗣於同日八時三十分許，在怡發
    公司，丙○○又持該其公司內之鐵棍一支及持其所有供工作用之鐵製刀子一支（
    非槍砲彈藥刀械管制條例之刀械），前往製造部門找該名泰國籍勞工理論，二人
    因而引發口角爭執，並進而分持鐵棍格鬥，混戰中PHIKUN SANYA所持鐵棍擊中丙
    ○○之臉部及頸部，丙○○不堪受毆下，明知持銳利之刀器打架鬥毆，傷人部位
    及出手輕重均難以自制，如傷重要害，客觀上足以造成死亡之結果，亦應為被告
    所預見，惟竟反手持該鐵製刀子一支基於普通傷害之犯意（並非基於殺人意思）
    ，刺PHIKUN SANYA右胸部一刀，致PHIKUN SANYA受創深及肺動脈，經怡發公司員
    工送醫救治，延至同日九時二十分許，因出血性休克死亡。旋經警於前址當場查
    獲，並扣得血衣一袋、鐵製刀子一支，另鐵棍二把（未隨案移送）。
二、案經桃園縣警察局八德分局報請臺灣桃園地方法院檢察署檢察官偵查起訴。
        理  由
一、訊據上訴人即被告丙○○固不諱言於右揭時、地與被害人泰國籍勞工PHIKUN SAN
    YA發生爭執，並剌被害人一刀等情（相驗卷第四頁、第十四頁），惟辯稱：「係
    因被害人衝過來，始被剌的。當時有自首意願」等語。辯護意旨略以：「被告在
    客觀上無法預見其會剌及被害人的右胸，是其對加重結果無預見可能性，應不能
    令被告就加重結果部分負責，本件係被害人挑釁，被告無前科，復與家屬和解，
    請依刑法第五十九條減刑」等。
二、經查：
(一)、右揭事實，業據證人THAWEEKHUN CHAIRAT、戊○○二人分別於偵查、原審及本院
    調查中證述甚詳（相驗卷第六頁、第七頁、第十七頁、第十八頁、原審卷第四一
    頁反面、本院卷第三四頁），核渠等二人所證述之案發過程之陳述，與被告所陳
    互核大致相符。
(二)、被害人PHIKUN SANYA因被告以鐵製刀子刺右胸部傷及肺動脈致出血性休克死亡，
    業經台灣桃園地方法院檢察官督同法醫檢驗員相驗屬實，製有勘驗筆錄（相驗卷
    第十頁）、驗斷書（相驗卷第二一頁）、相驗屍體證明書（相驗卷第五三頁），
    並有台灣高等法院檢察署法醫中心鑑定書（原審卷十七頁至第二七頁）、內政部
    警政署刑事警察局鑑驗書、臺灣省立桃園醫院病歷摘要（相驗卷第二十頁）、相
    片二十五張（相驗卷第八頁至第九頁、第三一頁至第四十頁）在卷足證。扣案之
    鐵製刀子一支，長十五點二公分，寬二點三公分，刀刃尖銳，此業經勘驗明確，
    有勘驗筆錄在卷可查（非槍砲彈藥刀械管制條例之刀械，本院卷第十四頁），按
    胸部屬人之重要器官，以刀子剌之，在客觀上足以造成人身體、健康之傷害，並
    因此傷害導致生命死亡之結果，此為一般人經驗上周知，被告為智慮成熟之成年
    人，亦應有預見之可能，且被害人之死亡結果與被告之傷害行為顯有相當因果關
    係要堪認定，是辯護意旨以：「被告對加重結果即死亡結果無預見可能」等，尚
    乏依據。
(三)、扣案鐵製刀子一支、血衣一袋、被害人之血，經送內政部警政署刑事警察局DNA
    鑑定結果相符，有該局鑑驗書在卷可查（偵查卷第七六頁），足見該鐵製刀子一
    支為傷害被害人致死之兇器。
(四)、被告於原審具狀稱請幹部謝年龍報警自首（原審卷第十五頁），但被告於本院審
    理時卻改稱告訴乙○○報警，但其亦陳明並未說出自首這句話（本院卷第五六頁
    ），則其顯無自首之意思。而依乙○○則稱：「被告有跑來告訴我他殺人了，有
    找守衛報警」等語（本院卷第三四頁），亦見被告並無報警自首之意。至本件警
    方雖接到報案，僅說員工持刀殺人，要警方處理，並未說何人所殺，當天未登錄
 報案紀錄，警方至現場仍不知何人殺人，警員抵現場後，被告在加工部，員工帶
    警員去加工部找被告時即告知警員係被告丙○○所為，此業據證人即處理現場之
    警員丁○○陳明（本院卷第三三頁），復有本院公務電話紀錄在卷可查（本院卷
    第十八頁），是報案或係被告主張之謝年龍，但其電話向警方報案時，僅為報案
    ，而非告訴警方被告為犯罪者並代被告報案，要求警方處理，是被告並非主動報
    警並接受偵查，應非自首甚明。
(五)、按殺人與傷害人致死之區別，應以有無殺意為斷，其受傷之多寡，及是否為致命
    部位，有時雖可藉為認定有無殺意之心證，究不能據為絕對標準（最高法院十八
    年度上字第一三０九號判例）。又殺人與傷害致死之區別，即在下手加害時有無
    死亡之預見為斷。至受傷處所是否致命部位，及傷痕之多寡，輕重如何，僅足供
    認定有無殺意之參考，原不能為區別殺人與傷害致人死之絕對標準（最高法院十
    九年度上字第七一八號判例），殺人與傷害人致死之區別，應以加害人有無殺意
    為斷，不能因與被害人素不相識，原無宿怨，即認為無殺人之故意（最高法院五
    十一年度台上字第一二九一號判例）。經查，本件被告與被害人係同事並無仇怨
    ，且依被告於偵查中稱：「因遭被害人毆打，即反手拿刀子，刀刃向下往他右胸
    剌一下，剌後馬上拔出來」等情（偵查卷第四十五頁正面），及被害人之傷勢確
    實僅一刀（見驗斷書），而被告係與PHIKUN SANYA互毆下所為（被告傷勢於相驗
    時法醫師開具驗斷書雖為無傷害，但入看守所檢查為為頸部淤血（偵查卷七三頁
    所附看守所健康檢查表與相片），足徵係於互毆後持刀刺一刀，即未再繼續刺殺
    ，是其犯意應非殺人，而屬傷害。
(六)、此外，並有血衣一袋、鐵製刀子一支扣案可稽與鐵棍二把之相片可參。綜上，本
    件事證明確，被告事後所辯應屬推諉，不足採信，其犯行堪以認定。
三、核被告所為係犯刑法第二百七十七條第二項之傷害致死罪。原審予以論罪科刑固
    非無見，惟查：(一)、鐵棍二把並未扣案，原審誤為扣案。(二)、刑法上殺人罪與傷
    害人致死罪之區別，本視加害人有無殺意為斷，被害人所受之傷害程度，固不能
    據為認定有無殺意之唯一標準，但加害人之下手情形如何，於審究犯意方面，仍
    不失為重要參考資料（最高法院二十年度非字第一０四號判例）。經查，原審判
    決事實欄僅載：「丙○○竟基普通傷害之犯意，憤而反手握住該鐵製刀子，朝PH
    IKUN SANYA右胸部猛刺一刀，致PHIKUN SANYA受創深及肺動脈」，並未載明被告
    對傷害致死有無預見，理由欄卻載：「被告堅握刀子，由上往下深刺及於右上肺
    葉及右肺動脈，亦如前述，可見其傷害之犯意甚明，次按，胸等部位均屬人體之
    重要器官，以刀子剌之，在客觀上足以造成人身體、健康之傷害，並因此傷害導
    致生命死亡之結果，此為一般人經驗上周知，被告為一智慮成熟之成年人，亦應
    有所預見」。(三)、被告於原審已具狀陳明請幹部謝年龍報警自首（原審卷第十五
    頁第四行），原審就此有利被告之主張未調查與敘明。以上容有未洽，是被告上
    訴以量刑過重，指摘原判決不當，雖無理由，惟原判決既有可議，自應將原判決
    予以撤銷改判。爰審酌被告犯罪之動機係一時氣忿衝動，犯罪時所受之刺激及其
    品性尚稱良好、生活狀況、智識程度不高、犯罪致人於死所生之危害甚大，及犯
    罪後與被害人家屬和解賠償損害（見卷附和解書）等一切情狀，量處法定之最低
    刑度有期徒刑柒年。按刑法第五十九條之酌量減輕其刑，必於犯罪之情狀，在客
    觀上足以引起一般同情，認為即予宣告法定低度刑期，猶嫌過重者，始有其適用
    ，至於被告無前科，素行端正，子女眾多等情狀，僅可為法定刑內從輕科刑之標
    準，不得據為酌量減輕之理由（最高法院五十一年度台上字第八九九號判例）。
    而「刑法第五十九條之酌量減輕其刑，必須犯罪另有特殊之原因與環境等等，在
    客觀上足以引起一般同情，認為即予宣告法定低度刑期尤嫌過重者，始有其適用
    ，本件被告等混跡流氓派系，動輒結夥尋釁，為求遏止社會近來囂張殘暴之風，
    殊無堪資憫恕可言（最高法院四十五年度台上字第一一六五號判例）」。本件被
    告持刀傷害人致死，縱被告係遭毆打始憤而傷人致死，亦要屬刑法第五十七條量
    刑條件之一（動機、目的、所受刺激、手段等），但被告於互毆之情形下，持刀
    刺被害人胸部，在客觀上無從達於確可憫恕之情況，自核與刑法第五十九條規定
    之旨意不符，辯護人請求爰用，及被告出具鄰里簽名書等（本院卷第三七頁），
    於法不合，無從爰用。扣案之鐵製刀子一支，為被告所有供犯罪所用之物，爰依
    刑法第三十八條第一項第二款沒收之。至於其他扣案之血衣一袋與未扣案之鐵棍
    二把之物，非其所有，又非屬違禁物，依法不得宣告沒收。
據上論斷，應依刑事訴訟法第三百六十九條第一項前段、第三百六十四條、第二百九
十九條第一項前段、刑法第二百七十七條第二項、第三十八條第一項第二款，判決如
主文。
本案經檢察官王安明到庭執行職務。
中     華     民     國     八十九     年       九      月     二十     日
                              臺灣高等法院刑事第七庭
                                  審判長法  官  吳  啟  民
                                        法  官  林  瑞  斌
                                        法  官  施  俊  堯
右正本證明與原本無異。
如不服本判決應於收受送達後十日內向本院提出上訴書狀，其未敘述上訴之理由者並
得於提起上訴後十日內向本院補提理由書（均須按他造當事人之人數附繕本）。
                                        書記官  顏  志  豪
中     華     民     國     八十九     年       九      月    二十五    日
附錄：本判決論罪科刑法條全文
刑法第二百七十七條：
傷害人之身體或健康者，處三年以下有期徒刑，拘役或一千元以下罰金。
犯前項之罪，因而致人於死者，處無期徒或七年以上有期徒刑，致重傷者，處三年以
上、十年以下有期徒刑。


司法院資訊處製作；財團法人民間司法改革基金會備份。
